【裁判字號】    97,上易,131
【裁判日期】    970624
【裁判案由】    回復原狀
【裁判全文】
臺灣高等法院民事判決                 97年度上易字第131號
上  訴  人  甲○○
被  上訴人  中國信託商業銀行股份有限公司
法定代理人  乙○○
訴訟代理人  賴盛星律師
複  代理人  劉淑琴律師
上列當事人間請求回復原狀事件，上訴人對於中華民國96年12月
31 日台灣台北地方法院96年度訴字第8049號第一審判決提起上
訴，本院於民國97年6月10日言詞辯論終結，判決如下：
    主  文
上訴駁回。
第二審訴訟費用由上訴人負擔。
    事實及理由
一、上訴人主張：上訴人於民國 (下同)86 年12月15日以每股新
    台幣（下同）90元價格，賣出中華開發信託股份有限公司（
    下稱中華開發）股票6,000股（下稱系爭股票），總價為540
    ,000 元，然嗣後被上訴人股務代理部門通知伊系爭股票已
    掛失，前開股款遭追回，然伊為系爭股票之合法持有人，此
    經本院92年度上更(一)字第360號判決認定，而依據股務作業
    法規，股票掛失應由股東或股票持有人向治安機關報案，持
    報案證明至股務單位辦理掛失，被上訴人僅為承辦單位，卻
    以其名義掛失系爭股票，其掛失行為有過失，致伊因繳回系
    爭股票而受有460,500元股票價差之損害。爰依侵權行為法
    則，起訴請求：被上訴人應給付上訴人460,500元及自86 年
    12月15日起算之法定遲延利息。原審為上訴人敗訴之判決，
    爰提起上訴，上訴聲明：(一)原判決廢棄。(二)被上訴人應
    給付上訴人460,500元及自86年12月15日起算之法定遲延利
    息。
二、被上訴人則以：系爭股票為記名股票，轉讓應以背書轉讓方
    式，然記名股東高年益於86年10月14日死亡，於同年11月6
    日，上訴人卻以高年益名義，至伊股務代理部門辦理印鑑卡
    ，將通訊處變更為上訴人服務公司所在地，並於86年11月19
    日持股票領取單領取系爭股票，故上訴人是冒用高年益名義
    領取系爭股票，不得謂其為合法持有人；復於86年12月15
    日係以高年益名義委託吳怡景賣出系爭股票，難謂上訴人有
    何損害；又孫雅珍 (即高年益之配偶)於86年11月25日向伊
    領取系爭股票，經伊仔細比對發現前開印鑑卡之印鑑為偽造
    ，方以誤發股票為由於86年12月1日辦理股票掛失，就股票
    掛失伊並無故意或過失責任等語，資為抗辯。並於本院答辯
    聲明: 上訴駁回。
三、兩造所不爭執之事實（見本院97年5月22日準備程序筆錄，
    本院卷第30頁正、背面）
(一)系爭股票記名股東高年益於86年10月14日死亡。
(二)系爭股票業於86年11月6日以高年益名義，在被上訴人股務
    代理部門辦理印鑑卡，將通訊處變更為台北縣三重市○○○
    路97號大永證券股份有限公司地址。
(三)86 年11月19日有人以高年益名義向被上訴人公司領取系爭
    股票。
(四)上訴人於86年12月15日委託吳怡景以吳怡景帳戶賣出系爭股
    票。
(五)被上訴人於86年11月26日以高年益之名義將系爭股票掛失。
(六)嗣又於86年12月1日改以經辦林良華名義將系爭股票掛失。
(七)孫雅珍於87年7月1日遺產協議書上將系爭股票列為高年益之
    遺產之一部。
    以上事實，為兩造所不爭執，並有高年益之戶籍謄本及卷附
    中華開發信託股份有限公司86年增資股票、有價證券買賣對
    帳單、中國信託商業銀行86年12月1日中信銀代發字860032
    號函、中華開發公司股東印鑑卡、股票領取單、證券公司現
    券送存申請書代收入傳票、證券號碼清單、遺產協議書、臺
    灣臺北地方法院檢察署檢察官95年度偵字第2797號起訴書及
    被上訴人函文（見原審卷第23至30頁、第45至47頁、第52至
    55頁、第76至80頁）可憑，自堪信為真實。
四、本院於97年5月22日得兩造同意協議簡化並整理之爭點為（
    見本院同上筆錄）：
(一)上訴人是否為系爭股票之合法持有人?
(二)被上訴人掛失系爭股票是否有故意或過失? 上訴人是否得向
    其請求損害賠償？茲分別論述如下：
五、關於上訴人是否為系爭股票之合法持有人?
(一)按民事訴訟法第277條規定：「當事人主張有利於己之事實
    者，就其事實有舉證之責任。」，上訴人主張系爭股票係訴
    外人高年益之妻孫雅珍所交付以抵償高年益之債務，且經法
    院判決認定而為合法持有人云云，自應就該有利於己之主張
    負舉證之責。然查高年益於86年10月14日死亡，高年益於被
    上訴人之中華開發代理部門於同年11月13日將通訊處改為台
    北縣三重市○○○路97號大永證券股份有限公司址，而系爭
    股票於同年11月19日經向被上訴人公司領取，並於同年12月
    15日賣出等情，有高年益之戶籍謄本、中華開發公司股東印
    鑑卡、股票領取單，以及證券公司現券送存申請書代收入傳
    票及證券號碼清單（見原審卷第45至47頁及第52頁），而台
    北縣三重市○○○路97號大永證券股份有限公司址，亦經上
    訴人所自承（見原審卷第69頁反面）。高年益既早已死亡，
    何以死亡後仍更改通訊處、領取股票並加以買賣。果上訴人
    係經高年益之妻孫雅珍交付系爭股票，何以孫雅珍就上訴人
    取得高年益系爭股票及其餘藍天電腦公司、錸德科技股票提
    起告訴，其中上訴人領取藍天電腦公司股票部分，並因犯行
    使偽造私文書罪，遭判處有期徒刑6月，經最高法院94年度
    台上字第1060號刑事判決確定，有該判決在卷可考 (見原審
    卷第81至84頁)；況訴外人孫雅珍亦將系爭股票列為遺產之
    一部，復有87年7月1日遺產協議書附卷足佐（見原審卷第76
    頁）。是雖上訴人就本件系爭股票部分，經本院92年度上更
    (一)字第360號刑事判決，以系爭股票領取通知單未遺失應為
    上訴人持有，惟該判決僅認定上訴人持有系爭股票係由孫雅
    珍交付，並未就上訴人是否為系爭股票之合法權利人為任何
    認定，此觀上開判決自明 (見原審卷第35頁)，且系爭股票
    非上訴人所任職大永證券公司所買賣，上訴人無從知悉掌握
    買入持有增資之資訊等語（見原審卷第35頁）。然判決理由
    基礎，無非係以被上訴人當時函覆謂：「中華開發股票領取
    單之通知，本行係於86年11月13日以平信方式寄發，寄送地
    址為台北縣三重市○○○路117巷23號3樓，並無送達收受資
    料可稽」等語，而認台北縣三重市○○○路117巷23號3樓為
    高年益、孫雅珍之居所而據此推論係孫雅珍收受系爭股票領
    取通知。惟觀之被上訴人所提出高年益之股東印鑑卡已於86
    年11月13日將通訊處改為台北縣三重市○○○路97號大永證
    券股份有限公司址，被上訴人辯稱當時函覆人員僅依86年7
    月25日證券所有人名冊認寄至台北縣三重市○○○路117巷
    23號3樓址，而未依已經更改之股東印鑑卡論述，容有函答
    錯誤等情，並非無據。則就高年益死亡未幾，其通訊處即遭
    更改為上訴人任職之處所，未及2週股票又經領取，上訴人
    又於原審陳稱系爭股票為除權股票，要2至3月才能領取，而
    高年益早於生前即已簽妥委託書要其買賣等語（見原審卷第
    69頁正面），如此交互以觀，上訴人應知悉系爭股票即將核
    發之事，是上訴人與孫雅珍間確存有系爭股票領取交付之爭
    議。
(二)次按「記名股票，由股票持有人以背書轉讓之。」修正前公
    司法第164條定有明文，又「公司法第164條規定：『記名股
    票由股票持有人以背書轉讓之』，此所謂股票持有人，應包
    括股票名義人，及因背書而取得股票之人，又背書為記名股
    票轉讓之唯一方式，只須背書轉讓，受讓人即為股票之合法
    持有人，因此記名股票在未過戶以前，可由該股票持有人更
    背書轉讓他人，至同法第165條第1項所謂：『不得以其轉讓
    對抗公司』，係指未過戶前，不得向公司主張因背書受讓而
    享受開會及分派股息或紅利而言，並不包括股票持有人請求
    為股東名簿記載變更之權利，此觀同法條第2項自明。」、
    「記名股票由股票持有人以背書轉讓之。記名股票之轉讓，
    非將受讓人之本名或名稱記載於股票，並將受讓人之本名或
    名稱及住所或居所，記載於公司股東名簿，不得以其轉讓對
    抗公司。公司法第164條、第165條第1項分別定有明文。是
    背書為記名股票轉讓之唯一方式，且必於背書轉讓，向公司
    辦妥過戶手續後，始得以股票受讓人之身分對公司主張股東
    之權利。」此有最高法院60年台上字第817號判例及最高法
    院88年台上字第1756號判決意旨可資參照。故記名股票之轉
    讓，應以背書之方式為唯一之轉讓方法，而系爭中華開發之
    股票6,000 股，係中華開發公司因增資於86年11月間始配發
    之新股，而該股票於86年11月16日始自被上訴人公司之股務
    代理部發放，當時高年益既已於86年10月14日死亡而失去為
    權利義務主體之資格，自無從仍以高年益之名義背書轉讓系
    爭股票權利與上訴人，故上訴人是否能合法取得系爭股票，
    確尚有未明。
(三)復按「記名股票應記載股東本名，公司法第162條第2項定有
    明文。是記名股票辦理繼承登記，除將繼承人之本名及住所
    或居所記載於公司股東名簿外，並應將繼承人之本名記載於
    股票。上訴人主張，系爭記名股票為其被繼承人杜○定所有
    ，杜○定死亡後，應由其繼承，縱屬實情。惟上訴人既未持
    有系爭記名股票，不能提示以供被上訴人記載其本名於股票
    ，被上訴人自無從為之辦理繼承登記。」，此有最高法院78
    年台上字第2372號判決意旨可資參照。經查本件系爭中華開
    發公司股票之記名股東高年益，於86年10月14日死亡後，遺
    有配偶孫雅珍及高勗倫、高若芸二女，有戶籍謄本影本可稽
    （見原審卷第75頁被證八），依民法第1151條之規定，在其
    遺產分割前，上開股票屬全體繼承人公同共有，另依遺產及
    贈與稅法第8條規定，在遺產稅繳清前不得交付遺產，而孫
    雅珍與高勗倫、高若芸等3人於87年7月1日始協議分割遺產
    ，亦有遺產分割協議書影本可按（見原審卷第76頁被證九）
    ，而財政部於87年7月23日核發遺產稅免稅證明書時，仍將
    系爭股票列入高年益之遺產，復有遺產分割協議書影本足憑
    （見原審卷第77至80頁被證十），則在孫雅珍等繼承人未辦
    理繼承登記及系爭記名股票之更名登記之前，孫雅珍是否能
    擅將全體繼承人所公同共有之系爭股票交付與上訴人抵債，
    已生疑問，又孫雅珍如已將系爭股票交付與上訴人，使上訴
    人合法取得系爭股票之權利者，則高年益之繼承人對系爭股
    票之權利亦已消滅，自無可能再將之列入遺產申報，是依上
    開事實，益足證上訴人所稱孫雅珍將系爭股票交付與伊抵債
    ，上訴人合法持有系爭股票云云，與事實不符，尚難採信。
    此外，上訴人復未能舉證證明其當時為系爭股票之合法權利
    人，自難認上訴人之主張為可採。
六、關於被上訴人掛失系爭股票是否有故意或過失? 上訴人是否
    得向其請求損害賠償？
(一)因故意或過失，不法侵害他人之權利者，負損害賠償責任。
    民法第184條第1項前段定有明文。查被上訴人辯稱：孫雅珍
    於86年11月25日前往被上訴人處表示未領取系爭股票，未告
    知高年益已經死亡，故被上訴人於86年11月26日以高年益之
    名義掛失，嗣又於同年11月27日孫雅珍始告知高年益已經死
    亡，故被上訴人又於同年12月1日改以經辦林良華名義掛失
    等情，有臺灣臺北地方法院檢察署檢察官95年度偵字第2797
    號起訴書及被上訴人函文在卷可憑（見原審卷第53至55頁及
    第30頁），衡以被上訴人若早於86年11月25日已經知悉高年
    益死亡，斷無以高年益名義掛失之理，被上訴人上述所辯堪
    以採信。則被上訴人經高年益之妻告知系爭股票未曾領取，
    進而在孫雅珍要求下而掛失，上訴人自陳應係孫雅珍事後後
    悔而掛失（見原審卷第40頁反面），被上訴人所為要與常理
    無悖，難認有何故意或過失掛失系爭股票之處。況高年益已
    經死亡，孫雅珍既表示未曾領取，則有遭人盜領之嫌，此時
    高年益及孫雅珍未確實持有該股票，則非屬高年益之財產，
    孫雅珍亦無從繼承，被上訴人辯稱：其只好以系爭股票未經
    領取前由前持有之經辦狀態下，以經辦名義辦理掛失，亦非
    無所據。上訴人一再爭執應以孫雅珍名義辦理掛失，即非可
    取。至上訴人另以應為股東或合法持有人向治安機關報案後
    ，持證明向股務機關辦理掛失云云，並以公開發行股票公司
    股務處理準則第14條為證。然查該規定應指股票領受後之遺
    失補發處理程序，並非股票核發過程遺失或遭冒領下之處置
    ，亦不能據為被上訴人不利之事實認定。
(二)次查本件上訴人就上開事實，以被上訴人公司之承辦人員洪
    小茗涉嫌偽造文書提出告訴，亦分別經台灣台北地方法院檢
    察署以95年偵字第2797號（請參前審被證六）、95年偵續字
    第441號（請參前審被證六）及96年度偵續一字第40號（如
    附呈上被證一）為不起訴處分，亦有上開不起訴處分書足證
    ，(見原審卷第53至58頁、本院卷第37至39頁)，故上訴人以
    被上訴人惡意掛失系爭股票致上訴人受有損害為由，請求被
    上訴人賠償其價差之損害，亦屬無據。
七、綜上所述，上訴人主張被上訴人因故意或過失掛失系爭股票
    侵害其權利，尚屬無據。從而，上訴人基於侵權行為法律關
    係，訴請被上訴人給付460,500元及法定遲延利息，即難認
    有理由，應予駁回。原審為上訴人敗訴之判決，並無不合。
    上訴意旨指摘原判決不當，求予廢棄改判，為無理由，應予
    駁回。
八、本件事證已臻明確，兩造其餘攻擊或防禦方法，核與本件判
    決結果無涉，茲不予論述，併予敘明。
九、據上論結，本件上訴為無理由，依民事訴訟法第449條第1項
    、第78條，判決如主文。
中    華    民    國    97    年    6     月    24    日
                    民事第五庭
                        審判長法  官  魏麗娟
                              法  官  陳博享
                              法  官  蔡芳齡
正本係照原本作成。
不得上訴。
中    華    民    國    97    年    6     月    25    日
                              書記官  鄭麗兒


司法院資訊處製作；財團法人民間司法改革基金會備份。
